【裁判字號】    97,判,582
【裁判日期】    970619
【裁判案由】    綜合所得稅
【裁判全文】
最  高  行  政  法  院  判  決
                                       97年度判字第582號
上  訴  人   甲○○
被 上訴 人   財政部臺北市國稅局
代  表  人   凌忠嫄
上列當事人間綜合所得稅事件，上訴人對於中華民國94年10月11
日臺北高等行政法院93年度訴字第3263號判決，提起上訴。本院
判決如下：
    主  文
上訴駁回。
上訴審訴訟費用由上訴人負擔。
    理  由
一、上訴人民國（下同）90年度綜合所得稅，於91年5月22日辦
    理結算申報，申報所得總額新臺幣（下同）7,465,555元，
    其中自行申報取自台灣氰胺股份有限公司（下稱台灣氰胺公
    司，即台灣惠氏股份有限公司之前身）之退職所得5,881,50
    0元，並自行繳納稅款計1,490,588元，案經被上訴人初查核
    定應補稅額41,208元。上訴人不服，嗣於92年具函（未註日
    期）申請退還因原計算僅以上訴人在台灣氰胺公司服務22年
    6個月之年資計算定額免稅額，所導致溢繳之所得稅款1,870
    ,654元（下稱系爭退稅款）。案經被上訴人92年8月8日以財
    北國稅大安綜所字第0920208290號函復，以上訴人90年度系
    爭退職所得係依據台灣惠氏股份有限公司（下稱台灣惠氏公
    司）開立之退職所得扣繳憑單核課，如主張該所得計算有誤
    ，請逕向該公司申請更正等語，向財政部提起訴願。經財政
    部92年12月26日台財訴字第0920066127號訴願決定：「原處
    分撤銷，由被上訴人另為處分。」被上訴人乃依財政部撤銷
    意旨，重為本件93年1月8日財北國稅大安綜所字第09200479
    43號函復以，經查本件並無稅捐稽徵法第28條所稱因適用法
    令錯誤或計算錯誤溢繳稅款情形，仍否准其申請。上訴人不
    服，循序提起行政訴訟，經原審判決駁回，遂提起本件上訴
    。
二、本件上訴人在原審起訴主張：上訴人係在58年7月14日起至
    67年7月31日止任職於勤業會計師事務所，其離職時67年7月
    31日分文未領退職金，隨即於67年8月4日到臺灣氰胺公司任
    職，到任時由臺灣氰胺公司衡量上訴人以前工作年資、工作
    經歷核發薪資，迨上訴人89年8月31日自臺灣氰胺公司退休
    時所一次領取之核算退休金所得10,944,000元，係衡量承接
    前任職薪資、工作經歷核發薪資計算其退職所得金額，事實
    上應予考量蘊含上訴人以前工作年資、工作經歷在內，年資
    計31.5年計算符合前後工作所有年資法律精神。又87年6月2
    0日修正之所得稅法第14條第4款條文，明訂退職所得在規定
    限額內免稅。免稅限額則以「退職服務年資」為變數予以計
    算而得，卻未明訂「退職服務年資」之定義。但現行課稅及
    免稅退職所得計算公式，責令納稅人最終在職且給付退職（
    休）金之雇主，以其紀錄在卷之服務年資計算課稅所得，據
    以開立「扣繳憑單」辦理扣繳義務人申報。對納稅人前已轉
    換過雇主，但未曾領取退職金之過去服務年資，卻不得列入
    計算，形成課稅之不公平。因此，被上訴人對上訴人所爭「
    退職服務年資」在稅法適用上核定，仍以在最終雇主之服務
    年資為計算基礎，所持理由為上訴人所領退休（職）金係最
    終雇主負擔給付。此一核定理由並無稅法或釋令作依據，難
    謂已給予納稅義務人依法公平課稅待遇之法定權益。再者，
    87年6月20日修訂所得稅法取消原第4條退休金全額免稅，改
    為退職所得定額免稅。此項修訂對於87年6月20日前已累計
    之免稅退休年資及退休金卻尚未辦理退休者，造成追溯課稅
    ，自應比照在該日之前領取退休金全額免稅規定予以適用，
    方稱公平。又該日之後，稅法名稱新訂為「退職所得」自應
    依法自該日起適用新法，重新啟算累計應課稅「退職所得」
    之年資及所得。上訴人領取退休金屬於87年6月20日修法前
    既得部分，應享有免稅權益云云。求為撤銷原處分及訴願決
    定之判決。
三、被上訴人在原審答辯則以：按免稅退職所得之計算係以個人
    歷次領取退職金之退職服務年資分計，而非以所得人職業生
    涯之所有工作年資為退職年資，作為核計標準，此觀所得稅
    法第14條第1項第9類退職所得之規定自明。若所領取之退職
    所得分由不同單位給付，則其應計之退職年資應分別按所得
    人在各退休金給付單位之服務年資核計，方符所得稅法之精
    神。上訴人係89年間自台灣惠氏公司退休，並取得系爭退休
    金所得，被上訴人所屬大安分局按行為時有效之法令計算上
    訴人系爭應稅退職所得，此乃依法行政之作為，尚無上訴人
    所稱追溯課稅情事等語，資為抗辯。
四、原審斟酌全辯論意旨及調查證據之結果，以：按所得稅法第
    14條第1項第9類第1款並未就「退職服務年資」為定義性之
    規定。惟參照該條款合併所得額之計算方式，就該條款第(一)
    款、第(二)款及(三)款文字載為「．．．一次領取總額．．．」
    、「．．．乘以退職服務年資之金額．．．」，可知均係以
    「已領取之退職金年資」為計算基準，而非以所得人職業生
    涯所有工作之年資為退職年資，作為核計標準。上訴人認包
    含其他未計入之實際年資等云，容有誤解法令情形，不值採
    取。再對照所得稅法第第88條第1項第2款有關退職金扣繳之
    規定，亦係針對納稅義務人有實際所得之退職金為計算，此
    觀之該法條文字敘述自明。上開財政部91年8月1日台財稅字
    第0910453971號函示：「事業、團體給付退休（職）或被資
    遣員工之退職所得稅，依所得稅法第14條第1項第9類第1款
    規定計算所得額時，有關『退職服務年資』之計算，應以事
    業團體實際核發退職所得之服務年資為準。」僅係闡明法條
    之立法原意以杜爭議而已，難認係增加法律所無規定之限制
    。是以，依所得稅法第第14條第1項第9類第1款規定，計算
    服務年資應以個人實際領取之退職金所依憑之年資為準據，
    並依同法第88條第1項規定計算其所得稅之扣繳稅率，而上
    訴人實際領取之退職金僅為22.5年資，除為兩造所不爭執，
    亦據其服務之台灣惠氏公司函覆上訴人退職金所得之計算年
    資為22.5年明確在卷，亦有台灣惠氏公司93年4月14日台灣
    惠氏（93）退04001號函覆被上訴人所屬大安分局檢附上訴
    人退職所得計算資料附原處分卷足佐，上訴人主張其年資計
    算應為31.5年，並以之計算扣繳稅率，於法即屬無據。被上
    訴人因之據為計算上訴人之應稅退職所得5,881,500元，尚
    無不合，自無稅捐稽徵法第28條所稱適用法令錯誤或計算錯
    誤情事。上訴人主張被上訴人對於系爭退職金所得有誤算或
    適用法令錯誤情事，無足憑採。上訴人雖另訴稱系爭退職金
    依87年6月20日修正前之所得稅法規定，本可免稅優惠，惟
    修正後竟須課稅，侵害上訴人既有之權益，被上訴人實有追
    溯課稅之不公平現象，上訴人實有信賴保護之適用等語。惟
    查被上訴人對上訴人之課稅行為，係本於87年6月20日修正
    後之所得稅法課徵上訴人之退職金所得，乃依法行政之職務
    行為，尚無上訴人所稱違法追溯課稅之情事。核上訴人所主
    張者應係課稅政策或立法政策之問題，尚非單純執行稅法職
    掌之被上訴人所能直接置喙之事項，有待立法機關於修法或
    立法之際，考量「新法」對所得人既有權益之侵害，應予以
    適當保障之平衡作法。另上訴人雖主張有信賴保護之適用等
    語，惟未見提出其有信賴表現之基礎之證明，空言主張自難
    以採信。易言之，課稅處分係一種負擔處分，乃課人民以納
    稅之義務，惟基於「稅捐法律原則」，其本質上應係確認性
    之行政處分，在確認人民依法令計算其應負擔之稅捐，而非
    屬行政機關經過權衡，藉由行政處分之作成，對人民創設出
    不利益負擔之形成性行政處分。因而稅捐債務本自始存在，
    因之主張「信賴保護原則」自應有較嚴格之標準。對本件而
    言，上訴人自須具體指明其應補繳之稅款，因原先既存之高
    度信賴基礎，以致認為毋需繳納，而對整體退職金之運用有
    明確獨立具體之規劃行為（即「信賴表現」），始有信賴表
    現可言，但上訴人並無信賴表現，難認有信賴保護之適用。
    從而，被上訴人引據首揭規定就其退職金年資22.5年計算課
    徵其退職金所得稅，並無計算或適用法令錯誤情形，復查及
    訴願決定予以維持，亦無不合等情，因而判決駁回上訴人之
    訴。
五、本院經查：(一)台灣惠氏係以上訴人在該公司之前身台灣氰胺
    公司之服務年資22年6個月，給予退休金10,944,000元，並
    以其在該公司之服務年資22年6個月計算其應稅之退職所得
    額為5,881,500元，據以開立扣繳憑單。計算退休金所憑年
    資及計算應稅之退職所得之年資，依行為時所得稅法第14條
    第1項第9類第1款、第88條第1項等規定之意旨，二者理應相
    同，係以已領取之退職金年資為計算基準，並非以所得人職
    業生涯所有工作之年資為退職年資，作為核計標準。台灣惠
    氏公司以上訴人在該公司服務年資22年6個月計算應稅之退
    職所得額為5,881,500元，據以開立扣繳憑單，被上訴人依
    上訴人申報數認列，於法尚無不合。上訴意旨仍執與其於原
    審相同之主張，認應將其以前在勤業會計師事務所之服務年
    資併計，按其全部工作年資31年6個月計算免稅之退職所得
    ，即應稅之退職所得應改為3,856,500元，而非5,881,500元
    之詞，依前說明，尚不足採。(二)、按87年6月20日修正公布
    之所得稅法，始對退職金所得課徵所得稅，因上訴人在該法
    修正公布後，才領取退職金所得，被上訴人對系爭退職金所
    得課稅，並非違法追溯課稅，尚無信賴保護原則之適用。業
    據原判決於理由中論述甚詳，核無違誤，上訴意旨仍執陳詞
    ，指摘原判決違誤，求予廢棄，經核並無理由，應予駁回。
六、據上論結，本件上訴為無理由，依行政訴訟法第255條第1項
    、第98條第1項前段，判決如主文。
中    華    民    國    97    年    6     月    19    日
                    最高行政法院第二庭
                        審判長法官  高  啟  燦
                              法官  黃  清  光
                              法官  黃  合  文
                              法官  廖  宏  明
                              法官  楊  惠  欽
以  上  正  本  證  明  與  原  本  無  異
中    華    民    國    97    年    6     月    23    日
                              書記官  邱  彰  德


司法院資訊處製作；財團法人民間司法改革基金會備份。
